【裁判字號】    92,自,180
【裁判日期】    920606
【裁判案由】    誣告
【裁判全文】
臺灣臺中地方法院刑事判決                          九十二年度自字第一八號
    自  訴  人  乙○○
    代  理  人  甲○○
    被      告  丙○○
右列被告因誣告案件，經自訴人提起自訴，本院判決如左：
    主  文
丙○○意圖使他人受刑事處分，向該管公務員誣告，累犯，處有期徒刑肆月。
    事  實
一、丙○○前於（下同）八十七年間，因違反區域計劃法案件，經臺灣高等法院臺中
    分院以八十七年度上易字第三三八九號判處有期徒刑五月確定，於九十年一月十
    九日易科罰金執行完畢，仍不知悔改。緣乙○○係坐落臺中縣烏日鄉○○○段六
    二─五七、六二─五九、六二─七○、六二─七一、六二─七二、六二─七七（
    八十五年八月二十三日，自六二─五七地號分割出）、及六四─一等地號土地之
    共有人，應有部分九十九分之十。於六十八年間，乙○○即在上開土地上從事耕
    作，因上開土地面積廣闊且位於大里溪畔，每受水患侵襲，乙○○無力管領全數
    土地，其他共有人亦未能有效管理使用彼等所有土地，乙○○乃將部分土地口頭
    委由丙○○管理，丙○○於爾時起即趁機占有管理上開地號部分土地，從事農作
    物之生產，另方面亦從事土地之整理工作。八十年間左右，因上開土地地處偏僻
    ，遭人隨意傾倒垃圾事件日漸嚴重，乙○○更進一步於八十年三月一日書立委託
    書，表示願意將六二─五七等九筆土地委託丙○○全權處理取締亂倒垃圾及種植
    事宜。然因丙○○因見供人傾倒垃圾有利可圖，竟自八十五年間起，在上開土地
    上私設垃圾場供他人傾倒及掩埋垃圾，其後更進而成立皇師環保工程股份有限公
    司（即聯合垃圾分類回收運銷服務站）收費圖利（該部分犯行業據臺灣高等法院
    臺中分院以八十七年度上易字第三三八九號判處有期徒刑五月確定），而因丙○
    ○未依約定管理該等土地，且因其提供土地堆置廢棄物等行為，乙○○即欲收回
    前揭土地。詎丙○○仍不知悔改，明知乙○○未曾出售上揭土地予其，乙○○僅
    曾將上開土地委託其管理，竟意圖使乙○○受刑事處分，先於九十年十一月三十
    日具狀向臺灣臺中地方法院檢察署檢察官提出告訴稱：上揭土地之二十幾位所有
    權人已拋棄開墾耕作，各土地所有權人指使所有權人之一即乙○○，利用前開共
    二十三筆土地（連同前揭九筆土地，詳如附表）徵求有錢人來開墾，乙○○見其
    誠實可靠，動歪腦筋引誘拐騙，要其出資金錢來開墾被大水沖走之土地，丙○○
    不疑有他，於六十八年九月一日前出資金新臺幣（下同）一千五百萬元，以支付
    覆土工資，其受乙○○所騙拿走一千五百萬元。檢察官乃依據告訴狀內所述之具
    體事實，先發交警察調查，臺中縣警察局烏日分局警員因而通知丙○○、乙○○
    到警察局接受詢問，丙○○於九十一年二月六日警詢筆錄中稱：乙○○於六十六
    年間，向佯稱前開土地係四十八年八月七日八七水災流失地，無地主，各人去開
    墾後，可以耕作，於六十七年間，乙○○再向其佯稱上開土地已由之陸續開墾，
    找其一起出資合作開墾，並佯稱如給一千五百萬元，將會把上開二十三筆土地過
    戶給其，其陸續至六十八年九月一日結算共給乙○○一千五百萬元，其要求乙○
    ○將土地過戶給其，乙○○又向其謊稱，其無自耕農之分，無法將土地過戶給其
    。其後檢察官再傳喚乙○○進行偵查，致乙○○受有刑事詐欺取財罪之追訴。
二、案經乙○○提起自訴。
    理  由
一、訊據被告丙○○矢口否認有上揭誣告犯行，辯稱：伊告自訴人乙○○詐欺，該案
    是因為罹於追訴權時效而不起訴處分，且伊確實曾拿一千五百萬元給自訴人要買
    土地，但自訴人說伊無自耕農身分，沒有辦法辦理土地所有權移轉登記云云。然
    查：
（一）被告雖辯稱：伊確實曾拿一千五百萬元給自訴人要買土地，但自訴人乙○○說
      伊無自耕農身分，沒有辦法辦理土地所有權移轉登記云云。惟查：自訴人於
      本院審理時陳稱：被告並未向其買上揭土地，被告連租金都無法支付，不可能
      向其買土地，當初被告說想耕田，叫其分一些土地給他耕作，被告也未曾出資
      去回填土地（見本院九十二年五月十四日審理筆錄）等語；自訴人於六十八
      年六月二十五日，向案外人林青楊購買坐落臺中縣烏日鄉○○○段六二之五七
      、六二之五九、六二之七○、六二之七一、六二之七二、六二之七七、六四、
      六四之二、六四之三等土地應有部分各九十九分之十，並在上開土地實際從事
      耕作。七十年三月四日，自訴人上開所有權經法院拍賣，移轉登記由廖豐照拍
      定取得，至八十年五月三日，自訴人再向廖豐照之子廖福安購回等情，有土地
      登記簿謄本影本附卷可考。上揭六二─五七地號土地共有人林平如之配偶黃祝
      堂曾於八十四年間，以受上開土地共有人林明照等十八人之委託管理上開土地
      之身分，對自訴人乙○○、及被告丙○○提出侵占告訴，於該案偵查中，自訴
      人乙○○於八十四年五月二十三日警詢筆錄供稱：六十八年九月間曾口頭委託
      被告丙○○在上開六二─五七地號等土地上種植，八十年三月一日正式寫委託
      書，核與被告於該案八十四年五月二十日警詢筆錄中所稱：伊在烏溪堤岸道路
      邊，地號為烏日阿嘧哩段六二─五七號土地種植果園，並無土地所有權，伊無
      土地所有權，但因地主乙○○在六十八年或六十九年間，有口頭委託其去種植
      果園（均見臺灣臺中地方法院檢察署八十四年度偵字第九八七九號偵查卷）等
      語相符，並有自訴人乙○○於八十年三月一日所書立委託書，表示願意將六二
      ─五七等九筆土地委託被告丙○○全權處理取締亂倒垃圾及種植事宜等語之委
      託書影本附上開偵查案卷之警訊卷可憑。且衡諸常情，若被告確有出資一千五
      百萬元購買上揭土地，則於該案偵查中應將出資購買土地乙事提出主張，以證
      明其並未侵占之故意，然被告於該案中卻從未提及曾以一千五百萬元之代價向
      自訴人購買該等土地之事，實與常理有悖；再自訴人於八十六年間，對被告
      提出背信告訴，被告於該案八十六年十月三日偵訊時陳稱：土地是告訴人（即
      自訴人乙○○）與他人共有的。於四十八年八七水災後，共有人林大昕（已歿
      ）告訴伊除了乙○○以外的共有人均不願管理這塊土地，希望伊幫忙整地，如
      果以後該土地可以使用，他願意分一部份給伊，但後來他一直沒有過戶給伊，
      伊目前已整理的四公頃的土地，均在種芒果，其他四公頃是告訴人（即自訴人
      乙○○）在種水稻，有部分土地尚在整地（見臺灣臺中地方法院檢察署八十六
      年度偵字第一九六二八號偵查卷第十四頁背面）等語，被告在該案中陳稱：係
      林大昕要把土地於回填整地後，分一部分土地給伊。然其於違反區域計劃法案
      件，臺灣高等法院臺中分院審理時陳稱：是所有土地的所有權人委託伊工作，
      並不是僅乙○○，當初他們是委託伊填土。八十四年八七水災，上開土地遭水
      流失，乙○○回填土方，所費甚鉅，後來六十八年九月乙○○找伊一起合作回
      填，並約定成功後土地一半給伊耕作，林大昕並代表其他共有人表示同意（見
      臺灣高等法院臺中分院八十七年度上易字第三三八九號八十八年六月十一日、
      七月二十三日訊問筆錄）等語，被告改稱係自訴人乙○○找伊一起合作填土整
      地，並約定成功後土地一半給其耕作。則被告對於究係案外人江大昕或自訴人
      允諾伊於回填土地整理後，願將土地所有權多少移轉給伊，所供前後不一；
      另被告於前揭侵占案件中，未曾主張有出資一千五百萬元乙節，已如前述。被
      告於上開自訴人以被告受其委託管理臺中縣烏日鄉○○○段六二之五七地號土
      地用於農業耕作，被告違背委託，將土地轉租案外人施萬水從事掩埋廢棄物之
      用，而對被告丙○○提起背信告訴（即臺灣臺中地方法院八十六年度偵字第一
      九六二八號）乙案中，被告就有利於其之出資一千五百萬元之事，亦未曾主張
      。迄於八十八年，前揭違反區域計劃法案件臺灣高等法院臺中分院審理時，始
      主張其曾於六十八年九月一日前共出資一千五百萬元一事，業經本院調閱前揭
      偵查卷及審理卷查證屬實，然被告於該違反區域計劃法案件中，亦僅稱該一千
      五百萬元係回填土方之資金，未稱該筆金額係伊用以向自訴人購買土地之價金
      。本件於本院審理時，曾要求被告提出土地買賣契約，或是該一千五百萬元
      之出資證明，然被告陳稱：因時間久遠，且因發生颱風，將伊東西流走，伊沒
      有證據可以證明（見本院九十二年三月十四日訊問筆錄）等語。然一千五百萬
      元以六十八年之幣值而言，實為十分龐大之金額，一般尋常人家甚難提出該筆
      資金，而被告於本院審理時卻陳稱：該筆資金，伊是用標會集資，伊當時有在
      做生意（見本院九十二年三月十四日訊問筆錄）等語，實有可疑。再被告於六
      十八年間，確有一千五百萬元，大可購買沃地良田，豈須購買上揭位於溪畔，
      隨時可能因大水而流失之價值不高之貧脊土地？且若果如被告所稱，自訴人於
      收受一千五百萬元價金後，以伊未有自耕農身分為由，遲未將土地移轉過戶之
      情，則被告更應謹慎保管出資證明及土地買賣契約，以證明其確曾出資購買土
      地，然被告竟對該等價值非斐之證明遺失，均有違常情。至被告於本院審理時
      請求傳喚證人林秀蘭、黃宙唐二人，然被告陳稱：證人林秀蘭、黃宙唐二人僅
      知悉伊想去買土地，並未參與訂立買賣契約之事（見本院九十二年五月十四日
      審理筆錄）等語，則該二名證人無法證明被告確有與自訴人訂立買賣契約乙情
      ，其等證言既無法為有利於被告之認定，是本院認無傳喚之必要。是綜上諸情
      ，被告應無於六十八年間，出資一千五百萬元向自訴人購買土地乙節，實堪認
      定。
（二）按誣告罪之成立以意圖他人受刑事處分或懲戒處分，而為虛偽之告訴告發報告
      者為要件。所謂虛偽係指明知無此事實故意捏造而言；刑法之誣告罪，以意圖
      他人受刑事或懲戒處分，向該管公務員誣告為構成要件，故該項犯罪，不特須
      指出其具體事實，足以使人受刑事或懲戒處分，且須明知其為虛偽，具有故意
      構陷之情形始能成立。亦即申告之內容必須為虛構之犯罪事實或虛捏之應行懲
      戒事實，雖不以具詳細之內容為必要，但仍應相當具體，達足以令人認其涉嫌
      犯罪或違反職務義務，並致該管公務員對特定人之特定行為發動偵查權或懲戒
      之調查權，方與誣告行為相當，最高法院四十年臺上字第八八號判例、九十一
      年度臺上字第三三六九號判決可資參照。被告向臺灣臺中地方法院檢察署檢察
      官告訴自訴人詐欺取財案件，先經該署檢察官以罪嫌不足，於九十一年十月十
      三日以九十一年度偵字第五九六五號不起訴處分。經被告聲請再議，臺灣高等
      法院臺中分院檢察署以已罹於追訴權時效，於九十二年一月十七日以九十二年
      度上聲議字第八五號駁回再議確定等情，業據本院調閱上開偵查卷宗查閱屬實
      ，並有上揭不起訴處分書、處分書各乙份在卷可憑。然就刑事案件而言，被告
      明知其所告訴之事實為虛偽，對全部事實均明白且了然於心，但仍捏造虛構之
      犯罪事實，向警察或檢察官提出具體之內容，而使該管公務員發動偵查權，即
      屬有使人受刑事處分之意圖而構成誣告罪。就本案而言，被告明知自訴人並未
      曾出賣上揭土地予其，其僅受託管理土地，自訴人並未曾施用詐術，使其陷於
      錯誤而因之買受土地之行為，但仍具狀表明自訴人以上揭土地向之詐騙一千五
      百萬元，檢察官乃依據其所述之具體事實，先發交警察調查，臺中縣警察局烏
      日分局警員因而通知自訴人、被告到警察局接受詢問，被告於警詢筆錄中虛偽
      陳稱：伊出資一千五百萬元，自訴人表示要將該等土地出售予伊，自訴人詐稱
      因無自耕農身分，故無法過戶云云，其後檢察官再傳喚自訴人進行偵查，依上
      開最高法院判例、判決所示，足見被告有使自訴人受刑事處分之意圖甚明。綜
      上所述，本案事證明確，被告右揭誣告犯行，洵堪認定，應依法論科。
二、核被告丙○○所為，係犯刑法第一百六十九條第一項之誣告罪。被告前於八十七
    年間，因違反區域計劃法案件，經臺灣高等法院臺中分院以八十七年度上易字第
    三三八九號判處有期徒刑五月確定，於九十年一月十九日易科罰金執行完畢等情
    ，有臺灣高等法院被告全國前案紀錄表及臺灣臺中地方法院檢察署刑案資料查註
    紀錄表在卷可憑，其受有期徒刑執行完畢，五年內再犯本件有期徒刑以上之罪，
    為累犯，應依法加重其刑。審酌被告前因受被害人乙○○之委託管理土地，因被
    告未盡管理人之責，反而提供土地讓他人堆置廢棄物，被害人乙○○因之受刑事
    案件之牽累，故要求被告返還土地，不願再將土地交由被告管理，被告竟不思己
    過，反對被害人乙○○羅織罪名，入人於罪，擾亂法紀，暨其智識及犯罪之動機
    、目的、手段、犯罪後態度等一切情狀，量處如主文所示之刑，以資懲儆。
據上論斷，應依刑事訴訟法第三百四十三條、第二百九十九條第一項前段，刑法第一
百六十九條第一項、第四十七條，判決如主文。
中      華      民      國    九十二    年      六      月      六      日
                                     臺灣臺中地方法院刑事第六庭
                                         法  官  劉麗瑛
右正本證明與原本無異。
如不服本判決，應於送達後十日內向本院提出上訴狀（須附繕本），上訴於臺灣高等
法院臺中分院。
                                         書記官
中      華      民      國    九十二    年      六      月      六      日
附錄論罪科刑法條
刑法第一百六十九條第一項
意圖他人受刑事或懲戒處分，向該管公務員誣告者，處七年以下有期徒刑。
【附表】
二十三筆土地：
臺中縣烏日鄉○○○段六二─五五、六二─五六、六二─五七、六二─五八、六二─
五九、六二─六一、六二─七一、六二─七二、六二─七七、六二─七八、六二─九
一、六二─九四、六四、六四─一、六四─二、六四─三、六四─四、六四─五、六
四─六、六四─七、六四─八、六四─九、六四─十


司法院資訊處製作；財團法人民間司法改革基金會備份。
